ACORDAO-COMPLETO-2359269

ACÓRDÃO 3998/2020 ATA 10/2020 - SEGUNDA CÂMARA

VISTOS, relatados e discutidos estes autos de embargos de declaração opostos pela Comissão XXI de Desenvolvimento Sócio-Cultural e pelo Sr. Samuel Mendes Barbosa contra o Acórdão 9106/2018-TCU-Segunda Câmara, 
ACORDAM os Ministros do Tribunal de Contas da União, reunidos em sessão da 2ª Câmara, com fulcro nos arts. 32 e 34 da Lei 8.443/1992, e diante das razões expostas pelo Relator, em:
9.1. conhecer dos presentes embargos de declaração e, no mérito, acolhê-los parcialmente, de modo a sanear a omissão e contradição apontadas pelos embargantes, nos termos dispostos no voto condutor desta deliberação, atribuindo-lhes efeito modificativo, de modo que os itens 9.2 e 9.3 do Acórdão 9106/2018-TCU-Plenário passam a ter a seguinte redação:
"9.2. julgar irregulares, com fundamento nos arts. 16, inciso III, alínea "b", 19, parágrafo único, e 23, inciso III, todos da Lei 8.443/1992, as contas do Sr. Samuel Mendes Barbosa e da Comissão XXI de Desenvolvimento Sócio-Cultural;
9.3. aplicar ao Sr. Samuel Mendes Barbosa a multa prevista no art. 58, incisos I e II, da Lei 8.443/1992, no valor de R$ 8.000,00 (oito mil reais) fixando-lhe o prazo de 15 (quinze) dias, a contar da notificação, para comprovar, perante o Tribunal (art. 214, inciso III, alínea "a", do Regimento Interno) , o recolhimento da dívida aos cofres do Tesouro Nacional, atualizada monetariamente desde a data do acórdão até a do efetivo recolhimento, se for paga após o vencimento, na forma da legislação em vigor";
9.2. dar ciência desta deliberação aos embargantes.

Embargos de declaração opostos  contra acórdão que julgou irregulares as contas dos embargantes, condenando-os em débito e aplicando-lhes multa em razão da não comprovação da regular aplicação dos recursos de convênio  que teve como objeto incentivar o turismo por meio do apoio à realização do Projeto Brasília Capital Cultural.

Segunda Câmara

Ministério do Turismo (vinculador).

3. Interessados/Responsáveis/Recorrentes:
3.1. Responsáveis: Comissão XXI de Desenvolvimento Sócio-Cultural (05.739.294/0001-91); Samuel Mendes Barbosa (XXX.043.111-XX).
3.2. Recorrentes: Comissão XXI de Desenvolvimento Sócio-Cultural (05.739.294/0001-91); Samuel Mendes Barbosa (XXX.043.111-XX).

13.1. Ministros presentes: Ana Arraes (Presidente), Augusto Nardes (Relator), Aroldo Cedraz e Raimundo Carreiro.
13.2. Ministros-Substitutos presentes: Marcos Bemquerer Costa e André Luís de Carvalho.

ACORDAO-COMPLETO-2418568

Acórdão de Relação 7836/2020 - Segunda Câmara

Acórdão de Relação

AUGUSTO NARDES

Ministro Augusto Nardes.

Trata-se, originariamente, de Tomada de Contas Especial instaurada pela Coordenação de Contabilidade do Ministério do Turismo (MTur) em desfavor do Sr. Samuel Mendes Barbosa, na condição de presidente, à época dos fatos, da Comissão XXI de Desenvolvimento Sócio-Cultural, qualificada como Organização da Sociedade Civil de Interesse Público - OSCIP, em razão da não comprovação da regular aplicação dos recursos repassados por meio do Convênio 146/2008 firmado entre a referida OSCIP e o Ministério do Turismo, que teve como objeto incentivar o turismo por meio do apoio à realização do Projeto Brasília Capital Cultural.
2.	Examina-se, nesta fase processual, embargos de declaração opostos pela Comissão XXI de Desenvolvimento Sócio-Cultural e Samuel Mendes Barbosa, contra o Acórdão 9106/2018-TCU-Segunda Câmara, por meio do qual este Tribunal julgou irregulares as contas dos embargantes, condenando-os ao pagamento de débito cumulativamente com a aplicação de multa prevista no art. 58, incisos I e II, da Lei 8.443/1992.
3.	Tal deliberação foi fundamentada na não comprovação do nexo de causalidade entre os recursos repassados e as despesas efetuadas no âmbito do Convênio 146/2008, celebrado entre o Ministério do Turismo e a Comissão XXI de Desenvolvimento Sociocultural, para realização do Projeto Brasília Capital Cultural.
4.	Irresignados, os responsáveis opuseram os presentes embargos de declaração, o qual transcrevo a seguir, com ajustes de forma pertinentes:
[...]
DAS RAZÕES RECURSAIS 
OBSCURIDADE NA ANÁLISE DA PRESTAÇÃO DE CONTAS NO TOCANTE À EXECUÇÃO FINANCEIRA 
6. O presente recurso busca afastar todas as penalidades aplicadas pelo v. acórdão dessa Corte de Contas, que julgou irregulares as contas dos embargantes, imputando-lhes débito e multa de forma solidária. 
7. Cuidam os autos da tomada de contas especial instaurada pelo Ministério do Turismo, em razão de supostas irregularidades verificadas no Convênio MTur 146/2008, Siafi 625546, que teve por objeto incentivar o turismo por meio do apoio à realização do "PROJETO BRASÍLIA CAPITAL CULTURAL em duas etapas, no período de 15 a 18 de maio de 2008 ¿O Nordeste está Aqui¿, em Brasília/DF; e no período de 14 a 17 de agosto de 2008 de 2008 ¿O Sudeste está Aqui¿, em Planaltina/DF. 
8. Inicialmente, foram determinadas as oitivas dos gestores, além dos representantes de empresas e entidade. 
9. Após a apresentação das respectivas alegações de defesa, a Unidade Técnica este e. TCU procedeu à análise e concluiu por não as acolher, motivo pelo qual, propôs julgar irregulares as contas dos recorrentes e condená-los à restituição integral dos valores repassados, além de aplicar-lhes multa. 
10. Sem qualquer laivo de dúvidas, as penalidades aplicadas por este órgão acabam por trazer prejuízos irreparáveis aos recorrentes, o que consequentemente, diante das razões ora aduzidas, será reformado em sede desse recurso. 
11. Em parecer emitido pelo Ministério Público junto ao TCU, reconheceu-se que no caso da nota apresentada pela VM Produção e Comunicação Ltda., há descrição dos valores pagos a título de pessoal técnico, estrutura e materiais, bem como de divulgação e serviço especial (peça 1, p. 345) , cujos montantes coincidem com os somatórios dos itens previstos no convênio (peça 1, p. 102-109) . 
12. Reconheceu também o MPjTCU que no caso do comprovante apresentado pelo Instituto Caminho das Artes, os valores relativos a cada festa correspondem aos somatórios dos cachês pagos aos artistas em cada dia de apresentação, excluídos aqueles custeados com valores da contrapartida (peça 1, p. 101 e 349) . 
13. Concluiu ao final, in verbis: 
18. Feitas essas considerações, penso que o conjunto dos elementos contidos nos autos, aliado aos pronunciamentos anteriores do concedente e deste Tribunal quanto à ausência de problemas na execução física do convênio, afasta a hipótese de dano ao erário em face da realização do evento "O Nordeste é aqui¿.
 (...) 23. No que se refere à contratação dos artistas, o Instituto Caminho das Artes apresentou a nota fiscal na peça 8, p. 100, no valor de R$ 129.000,00, correspondente ao montante previsto no projeto básico aprovado para custear as apresentações. 
 (...) 27. Nesse sentido, penso que deva ser afastada a imputação de débito aos responsáveis em decorrência da inexecução física do objeto da avença, assim como em razão de problemas na execução financeira do convênio, por existirem indícios suficientes de que os eventos foram realizados e as despesas deles decorrentes pagas com os valores transferidos pelo MTur. 
14. Também esclareceu e transcreveu trecho do voto condutor do Acórdão 5480/2013-TCU-Primeira Câmara, da lavra do eminente relator, Ministro Weder de Oliveira, tratando da comprovação da execução de objeto de avenças, nos seguintes termos: 
"que segundo entendimento firme do Tribunal, o tomador de contas deve considerar o conjunto de elementos comprobatórios apresentados pelo convenente, valendo-se de todos os meios necessários capazes de formar sua conclusão acerca do cumprimento do objeto pactuado (...) " 
15. Em outra afirmação ponderou: 
"26 (...) a exigência de devolução de recursos poderá caracterizar o enriquecimento sem causa da União."
16. Porém, de acordo com as razões expostas pelo Excelentíssimo Relator no voto do v. Acórdão 9106/2018-TCU-Segunda Câmara, as alegações de defesas foram acolhidas referentes à execução física do objeto do convênio, mas rejeitadas em relação à execução financeira, sob os seguintes termos: 
19. Expostos os fatos, concluo, em resumo, pelo acolhimento das alegações de defesa referentes à execução física do objeto do convênio. No entanto, rejeito as alegações apresentadas por Samuel Mendes Barbosa e pela Comissão XXI de Desenvolvimento Sócio-Cultural em relação à execução financeira do Convênio 146/2008, considerando que não foi apresentada documentação prevista na referida avença, apta a comprovar a contratação e o pagamentos dos prestadores de serviços e equipamentos previstos no plano de trabalho, o que impede de se estabelecer o nexo de causalidade entre os recursos repassados e as despesas efetuadas. Também rejeito as alegações referentes à contratação por inexigibilidade. Tanto no que diz respeito à inexecução financeira quanto para a subcontratação irregular, os elementos constantes dos autos não permitem condenar a VM Produção e Comunicação Ltda. e o Instituto Caminho das Artes. 
17. Diante do julgamento irregular das contas e da aplicação de multa, os embargantes vêm requerer a oportunidade de apresentar novos elementos que permitirão que Vossa Excelência reconheça a boa-fé da Comissão XXI de Desenvolvimento Sociocultural e de seu presidente, Samuel Mendes Barbosa. 
18. Há nítida falta de clareza na interpretação dos documentos apresentados pelos embargantes para comprovar a prestação de contas, e com as vênias de estilo, há obscuridade, omissão e contradição no julgado embargado como se verá nas linhas abaixo apontadas. 
19. O próprio MPjTCU reconheceu o nexo de causalidade na aplicação dos recursos. Apontou existirem indícios suficientes de que os eventos foram realizados e as despesas deles decorrentes pagas com os valores transferidos pelo MTur. Isso já seria o suficiente para a aprovação das contas. 
20. Sobreveio julgamento por meio do v. Acórdão 9106/2018-TCU-Segunda Câmara afirmando não haver nos autos da TCE documentação prevista na referida avença, apta a comprovar a contratação e os pagamentos dos prestadores de serviços e equipamentos previstos no plano de trabalho, o que impediria de se estabelecer o nexo de causalidade entre os recursos repassados e as despesas efetuadas.
21. Veja Excelência, que há inconsistência nos apontamentos da unidade técnica com as análises do MPjTCU, sob o mesmo prisma. Até o presente momento não houve comprovação efetiva de dano. 
22. Com efeito, dizer que alguém causou prejuízo por prática de determinado ato ou fato, faz-se necessário estabelecer a ligação entre a conduta e o prejuízo resultante, ou seja, tem que existir vínculo entre a conduta e o resultado, o chamado e indispensável nexo de causalidade. 
23. Noutro giro, é bom que se diga que o próprio Ministério à época não vislumbrou qualquer irregularidade no processo e ao contrário, APROVOU a prestação de contas. 
24. Todos os procedimentos necessários à celebração do convênio em apreço foram seguidos dentro do que se prevê na legislação, com os cuidados que os gestores e servidores públicos devem ter enquanto processam os pedidos e analisam os documentos apresentados. 
NÃO EXIGÊNCIA DE APRESENTAÇÃO DE NOTAS FISCAIS E RECIBOS DOS PRESTADORES DE SERVIÇOS NOS TERMOS DO CONVÊNIO 
25. Em relação aos contratados do embargante Comissão XXI, o ICA (como empresário exclusivo) por possuir relacionamento com os artistas/bandas e a renumeração ser recebida pelo empresariamento, a não apresentação de documento indicando o valor efetivamente auferido pelos artistas, bem como, dos fornecedores da empresa vencedora da cotação prévia de preços (VM Produção) , REPRESENTA INOVAÇÃO PROCESSUAL e material, pela inexistência de exigência no convênio. 
26. Vossa Excelência concordou com a análise e conclusão da unidade técnica no tocante ao nexo de causalidade em confronto com o parecer do MPTCU, ao se pronunciar: 
"11. Nesse sentido, não há como concordar com o parecer do MPTCU, que vislumbrou essa correlação, ao comparar os pagamentos efetuados às subcontratadas com os elementos contidos no plano de trabalho. Pela minha análise, está certa a unidade técnica quando assevera que o fato de os bens e serviços estarem previstos no plano de trabalho não induz à conclusão que os mesmos teriam sido concretizados com os recursos repassados. Por certo, foi esse o motivo que levou o órgão repassador a prever no instrumento do convênio, a obrigação de que fossem comprovadas a contratação dos responsáveis por fazer cumprir os itens previstos no plano de trabalho, que no caso, não foram as empresas VM Produção e Comunicação Ltda. e Instituto Caminho das Artes (ICA) . Estas funcionaram como mera repassadoras de recursos. Os comprovantes do pagamento a essas empresas, bem como as notas fiscais por elas emitidas (sem os respectivos recibos/notas e contratos das empresas ou profissionais que de fato teriam atuado no evento) , não comprovam que o objeto foi de fato cumprido com os recursos repassados". 
27. Ora, há contradição no julgado quando este reconhece existir as notas fiscais dos contratados no processo e ao mesmo tempo declarar a ausência do nexo de causalidade. 28. Há ainda omissão quanto à análise de um ponto importante: O Termo de convênio não requereu a juntada de documentos de terceiros prestadores de serviços, tão somente das empresas contratadas no convênio, a exigência de documentos além dos contratados contraria os termos do convênio e representa uma inovação contratual após 11 anos de execução, o que dificulta a defesa dos embargantes.
 29. Nesse viés, se existem as notas fiscais, se existem os pagamentos feitos a esses fornecedores e se os eventos existiram, pois há o reconhecimento de execução física dos mesmos pelo próprio relator, logo, há sim o nexo de causalidade, e nesse ponto o acórdão é contraditório, bem como a nosso viso, representa omissão não realizar o confronto com o que requereu os termos do convênio à época. 
30. Seguindo esse entendimento, verifica-se algumas transcrições de fragmentos de razões expostas por outros ministros na qual entendem como o MPTCU, in verbis: 
Acórdão 6636/2018-TCU-Primeira Câmara - RELATOR MARCOS BEMQUERER. 
6.4. assevera que o evento foi realizado, tendo toda a cidade como testemunha, porém, para o Ministério do Turismo, não foram suficientes pela ausência de remessa de documentos específicos, tais como fotos, filmagens etc., não podendo este fato ser usado como indicativo suficiente para condenar a empresa a devolver parte do recurso liberado, ainda com eventual imposição de penalidade pecuniária, pois isso geraria um enriquecimento sem causa e ilícito pelo erário público. 
6.5. ... 
...
não se podendo absorver a tese do órgão convenente de que esta empresa deveria ser responsável solidária pela suposição da não execução de uma festa que de fato ocorreu; 11. Todavia, a empresa, por exigência contratual e legal, tem o dever de comprovar a efetiva realização dos serviços que foram remunerados com recursos públicos. Portanto, caberia à empresa, apenas, comprovar a efetiva execução dos serviços contratados e remunerados, seja por meio de fotos, filmagens, áudios, publicações em mídias, ou qualquer outro meio idôneo, conforme restou esclarecido na descrição do ato impugnado no ofício de citação. 
... 
A apresentação de documentação insuficiente em sede de prestação de contas de recursos públicos é uma irregularidade que não pode ser imputada às empresas contratadas pelo convenente, pois o ônus de demonstrar o regular emprego dos recursos públicos compete unicamente ao gestor. As empresas contratadas só poderiam ser condenadas em débito nesta TCE se ficasse demonstrado que se enriqueceram ilicitamente, seja em razão de sobre preço nos serviços prestados, seja em razão do recebimento de valores sem a correspondente prestação de serviços, ou se ficasse demonstrado que, de alguma outra forma, concorreram para o prejuízo ao erário (art. 16, § 2º, ¿b¿, da Lei 8.443/1992) No presente caso, não está demonstrada a inexecução, ainda que parcial, dos serviços contratados, até porque não houve fiscalização in loco do objeto do convênio. É preciso diferenciar (i) a falta de comprovação, pelo gestor, da execução dos serviços contratados da (ii) comprovação da inexecução, total ou parcial, de tais serviços. Apenas nessa segunda hipótese, ou no caso de prova de que, de algum outro modo, causaram dano ao erário (superfaturamento, fraude, desvio de recursos) , é que se poderiam responsabilizar as empresas contratadas. Nesse sentido é a jurisprudência desta Corte, conforme julgado a seguir: "O terceiro que recebe pagamento da Administração pela prestação de serviços ou fornecimento de bens não tem o dever de prestar contas dos valores recebidos, pois não é, nessa condição, gestor de recursos ou bens públicos. Cabe ao TCU o ônus de provar que o terceiro beneficiário do pagamento concorreu de alguma forma para o cometimento do dano apurado. Os responsáveis por demonstrar a regularidade das despesas são os gestores que autorizaram os pagamentos inquinados.¿ (Boletim de Jurisprudência 56/2014, Acórdão 5344/2014-TCU-Primeira Câmara, Relator Ministro Benjamin Zymler) 
Acórdão 2256/2019-TCU-Segunda Câmara - RELATOR AROLDO CEDRAZ. "Na contratação de profissional do setor artístico com recursos de convênio, é indevida a exigência de recibo ou documento congênere que comprove o efetivo recebimento do cachê pelo artista ou seu representante exclusivo como condição para o reconhecimento do nexo de causalidade, quando o termo de convênio não contempla tal exigência". 
CONTRATAÇÃO DA VM PRODUÇÃO (INFRAESTRUTURA, RECURSOS HUMANOS E DIVULGAÇÃO) 
31. Deve-se esclarecer que a Comissão XXI, entidade privada sem fins lucrativos, seguiu todas ¿formalidades legais¿ determinadas no CONVÊNIO no 146/ 2008 (que é um dos instrumentos de que o poder público se utiliza para associar-se com outras entidades públicas quer com entidades privadas) , na qual, em obediência ao art. 11 do Decreto no 6.170/07 e ao art. 45 da Portaria Interministerial 127/08, realizou as cotações de preços para a produção do evento, convidando três empresas para que apresentassem propostas, no que diz textualmente: DECRETO Nº 6.170/07 Art. 11. Para efeito do dispositivo no art. 116 da Lei no 8.666, de 21 de junho de 1993, a aquisição de produtos e a contratação de serviços com recursos da União transferidos a entidade privada sem fins lucrativos deverão observar os princípios da impessoalidade, moralidade e economicidade, sendo necessária, no mínimo, a realização de cotação prévia de preços no mercado antes da celebração do contrato. PORTARIA INTERMINISTERIAL Nº 127/08. Art. 45. Para a aquisição de bens e contratação de serviços com recursos de órgãos ou entidades da Administração Pública Federal, as entidades privadas sem fins lucrativos deverão realizar, no mínimo, cotação prévia de preços no mercado, observados os princípios da impessoalidade, moralidade e economicidade. 
32. Portanto, a forma de contratação observada pelo procurador, "obedeceu sim aos requisitos impostos por lei". E os documentos estão nos autos. 
33. A Unidade Técnica do TCU não aceitou as alegações de defesa que a entidade convenente ofereceu, e fez uma proposta de encaminhando apontando irregularidades que são contraditórias entre si. 
34. Enquanto ressalta que a convenente contratou a VM Produção e Comunicação Ltda. por inexigibilidade, conforme item "b", ressaltou também, no item "d" que a convenente apresentou orçamentos na pesquisa de preços que precedeu a contratação direta da VM Produção e Comunicação Ltda. 
35. Portanto, resta demonstrado que a convenente, ora recorrente, não só realizou a cotação de preço, conforme a formalidade legal. 
36. Ademais, foram obedecidas todas as formalidades legais, como também foi constatado (pela assessoria de convênios e aprovadas pela consultoria jurídica do MTur, que faz parte da Unidade Setorial da Advocacia-Geral da União) , que os custos indicados no plano de trabalho estavam condizentes com o praticado no mercado local, descrevendo os seguintes itens no parecer: 
13. Outrossim, a Assessoria de Convênios remeteu os autos do processo em epígrafe ao Departamento de Promoção e Marketing Nacional, conforme solicitado nos Pareceres Técnicos no 014/2008 e no 177/2008. 14. Desta forma, ainda em 15 de maio de 2008, foi elaborado o Parecer Complementar no 020/2008 (fl. 277) , aprovado pelo Coordenador-Geral de Marketing e Publicidade Substituto, pelo que se conclui: " (...) Após análise dos documentos apresentados, julgamos oportuna a aprovação dos custos indicados no Plano de Trabalho (fls. 91/111) , já que são condizentes com o praticado no mercado local, tendo por base as propostas orçamentárias (fls. 229, 230, 235 a 237, 242 a 244) e tabelas de veículos apresentadas (fls. 261/276) ." G. N.. 15. Em seguida, no mesmo dia, foi elaborado o Parecer Técnico no 329/2008 (fl. 278) , aprovado pelo Diretor do Departamento de Promoção e Marketing Nacional deste MTur, em que restou consignado: "Em atendimento ao disposto no Parecer Técnico n°177/2008 (fls. 164 a 244) , inserimos no presente processo os documentos originais referentes aos orçamentos (fls. 164 a 244) e consideramos que os custos estão condizentes com os praticados no mercado local de acordo com as propostas apresentadas e já atestadas." G. N. 16. Em seguida, a Sra. Secretária Nacional de Políticas de Turismo Substituta do MTur, conforme proposto por seu Assessor, encaminhou os autos do presente processo a esta Consultoria Jurídica, para análise e elaboração de parecer acerca da Minuta do Convênio em tela (fl. 279) . 
CONTRATAÇÃO DO ICA - PROFISSIONAIS DO SETOR ARTÍSTICO 
37. Em relação às contratações de profissionais artísticos o procurador repete a mesma verificação da Unidade Técnica do TCU: 
Unidade Técnica do TCU 
 (...) 
48. Análise: Mesmo em casos de inexigibilidade de licitação, a regra geral manda que a entidade justifique o preço praticado, conforme o art. 26, parágrafo único, inciso III, da Lei 8.666/1993. Por isso, as razões da escolha de um dado fornecedor e/ou prestador de serviços e a justificativa do preço praticado são coisas distintas, embora complementares, para justificar a inexigibilidade de licitação. 
Ministério Público de Contas junto ao TCU 
 (...) 
37. Convenente deveria publicar no Diário Oficial da União eventuais contratos de exclusividade de artistas com empresários a serem contratados, em conformidade com o artigo 26, da Lei 8.666/93, sob pena de glosa dos valores pactuados, quando fosse o caso. 
38. Porém, no v. Acórdão 5662/2014-TCU-Primeira Câmara, este pormenor foi tratado com muita competência pelo relator, no item 9.5.1.2, proferindo: 
Se refere ao contrato firmado entre a administração pública e o empresário, o qual deve ser publicado no Diário Oficial da União (DOU) , sob pena de glosa dos valores envolvidos (subitem 9.5.1.2) , conforme evidencia a redação do art. 26 da Lei 8.666/1993, ao qual faz menção a referida determinação:
 "Art. 26. As dispensas previstas nos §§ 2o e 4o do art. 17 e no inciso III e seguintes do art. 24, as situações de inexigibilidade referidas no art. 25, necessariamente justificadas, e o retardamento previsto no final do parágrafo único do art. 8o desta Lei deverão ser comunicados, dentro de 3 (três) dias, à autoridade superior, para ratificação e publicação na imprensa oficial, no prazo de 5 (cinco) dias, como condição para a eficácia dos atos." (grifos acrescidos) . 
18.É, portanto, o contrato com o empresário, firmado por inexigibilidade de licitação, que deve ser publicado na imprensa oficial, e é para o descumprimento desse requisito que é prevista a glosa dos valores, a qual nada tem a ver com os contatos de exclusividade com os artistas.
 19. Ocorre que, ao dar cumprimento essas determinações, o Ministério do Turismo, equivocadamente, incluiu nos termos de convênio clausula exigindo que os convenentes publiquem no DOU "eventuais contratos de exclusividade de artistas com empresários a serem contratados no âmbito deste Convênio, no prazo de 5 (cinco) dias, em conformidade com o artigo 26, da Lei 8.666/93, atualizada, sob pena de glosa dos valores pactuados no presente Instrumento, quando for o caso;" (Grifo nosso) . 
20. A partir dessa interpretação equivocada, passou-se a atrelar a possibilidade de glosa dos valores repassados (prevista para os casos de falta de publicação da inexigibilidade na imprensa oficial, nos termos do art. 26 da Lei 8.666/1993) , à ausência de apresentação dos contratos de exclusividade com os artistas, sem que houvesse previsão legal nesse sentido. 
21.Foi por causa dessa confusão que surgiram os precedentes citados pela unidade técnica, nos quais este Tribunal, ao apreciar situações como a ora analisada, determinou a devolução dos recursos, motivado pela previsão expressa dessa pena na cláusula dos convênios. Contudo, na ausência de dano ao erário, não considero razoável essa medida apenas por estar previsto no convênio. 
22. A condenação por este Tribunal, em sede de tomada de contas especial, ao pagamento de débito está relacionada à ocorrência de prejuízo ao erário, possuindo, essencialmente, natureza reparadora, conforme evidencia a leitura sistemática da Constituição Federal de 1988 (art. 71) , da Lei 8.443/1992 (arts. 8º, 12, 16, 19, 57 e 58) e do Regimento Interno do TCU (arts. 197, 202, 209 e 210 e 267) .
 39. Excelência, os recorrentes apresentaram defesa junto ao TCU quanto a falta de apresentação dos ¿contratos de exclusividades¿ firmados entre a empresa representante e os artistas que se apresentaram no evento, com os devidos registros em cartório, nos termos do Acórdão 96/2008-TCU-Plenário. 
40. Apenas foi solicitado que a contratada apresentasse ¿contratos de exclusividade¿ conforme o modelo sugerido pelo MTur, em que todos os dados do artista/banda, do empresariador (demandado) com a informação de ser ¿empresário exclusivo¿, na respectiva data de apresentação e em determinação do local da realização do evento, bem como, do nome do evento. 
41. Em nenhum momento foi requerido que apresentasse recibo dos próprios artistas contratados para realizarem os shows, ou seja, essa situação é uma inovação que afeta diretamente o direito de defesa, posto que todos os documentos requeridos estão nos autos e agora estão sendo requeridos documentos não exigíveis à época, e nesse momento, 11 anos depois, isso nos ressoa como contraditório, representando por isso também uma omissão que deve ser sanada nos presentes embargos. 
42. Destaca-se que esse convênio é do ano de 2008. 
43. Em recente Acórdão 5662/2014-TCU-Primeira Câmara - 30/09/2014, cujo relator foi o Ministro Bruno Dantas, assim decidiram: 
SUMÁRIO: TOMADA DE CONTAS ESPECIAL. CONVÊNIO FIRMADO PELO MINISTÉRIO DO TURISMO. CITAÇÃO PELA NÃO COMPROVAÇÃO DA BOA E REGULAR APLICAÇÃO DOS RECURSOS EM FACE DE DIVERSAS FALHAS NA PRESTAÇÃO DE CONTAS. ACOLHIMENTO PARCIAL DAS ALEGAÇÕES DE DEFESA. AFASTAMENTO DO DÉBITO. CONTRATAÇÃO IRREGULAR POR INEXIGIBILIDADE DE LICITAÇÃO. FALTA DE COMPROVAÇÃO DO CONTRATO DE EXCLUSIVIDADE ENTRE A EMPRESA CONTRATADA E OS ARTISTAS. CONTAS IRREGULARES. MULTA. 
Para a caracterização da hipótese de inexigibilidade de licitação prevista no art. 25, inciso III, da Lei 8.666/1993, é necessária a apresentação do contrato de exclusividade entre os artistas e o empresário contratado, não bastando para tanto a autorização que confere exclusividade apenas para os dias correspondentes à apresentação dos artistas. Em caso de contratação irregular por inexigibilidade de licitação, inexistindo indícios de prejuízo ao erário e estando comprovado que o objeto conveniado foi executado com os recursos do ajuste, não há que se falar na glosa dos valores repassados. 
Veja outra decisão deste e. TCU:
 Acórdão 4993/2017-TCU-Primeira Câmara - Data da sessão 27/06/2017
 "5.1. Aliando-se à corrente jurisprudencial deste Tribunal que entende que para que seja apontado débito aos responsáveis se mostra necessária a ocorrência de pelo menos um desses fatores: (a) não realização do objeto do convênio; (b) não comprovação do nexo causal entre a despesa realizada e o objeto executado; (c) superfaturamento dos valores pagos a título de cachê; tem-se que, no presente caso, não restou caracterizado nenhum desses fatores que pudessem levar a entendimento diverso e, em vista disso, faz-se necessária a realização de audiência do Sr. Lourival Mendes de Oliveira Neto, presidente da ASBT, a fim de que apresente as suas razões de justificativa acerca do cometimento das irregularidades mencionadas no item 5 anterior. 
Na hipótese de se constatar a ocorrência de graves irregularidades ou ilegalidades de que não resulte dano ao erário, a autoridade competente deverá representar ao Tribunal, e não instaurar tomada de contas especial (parágrafo único do art. 3º da IN TCU 71/2012) . 
Essa é a disciplina do art. 237 do RI/TCU, que legitima servidores públicos, autoridades e órgãos de controle a representar ao Tribunal irregularidades de que tenham conhecimento. Neste caso concreto, os autos trazem indícios de irregularidades, mas não contêm elementos que evidenciem de que forma teria se materializado o prejuízo aos cofres públicos, não havendo, portanto, justa causa para instauração de tomada de contas especial, processo que visa obter o ressarcimento do prejuízo comprovado. (negro nosso) . Por essas razões, esta tomada de contas especial deve ser convertida em representação, pois é essa, no caso, a natureza do processo de controle externo adequado para apurar infrações normativas e aplicar as sanções cabíveis, entendimento ao qual anuiu o MP/TCU, promovendo-se a audiência da responsável, mediante despacho deste relator. Diante do exposto, manifesto-me pela aprovação da proposta de deliberação que ora submeto à apreciação deste Colegiado. 
TCU, Sala das Sessões Ministro Luciano Brandão Alves de Souza, em 27 de junho de 2017. Weder de Oliveira - Relator. (negro e sublinhado nosso) . 
44. Em recente consulta formulada pelo então Ministro do Turismo Alberto Alves, relacionada à "exigência de contratos de exclusividade de artistas consagrados em eventos objeto de convênios firmados no âmbito do Ministério do Turismo" o TCU decidiu no acórdão 1435/ 2017 - Plenário, pelo não acatamento de débito ao erário, até mesmo sem apresentação de contrato de exclusividade, desde que comprovado o pagamento pelo serviço ao artista ou a seu empresário exclusivo, senão vejamos: 
De outro modo, se ausente da prestação de contas o contrato de exclusividade exigido, embora tal circunstância remeta a possível infração às regras licitatórias, este fato não conduz, por si só, automaticamente, à existência de débito para com o erário, que pode ser afastado por meio outros meios, como a comprovação de pagamento diretamente aos artistas, ou mesmo a outro intermediário, que não aquele detentor da exclusividade, desde que regularmente habilitado a receber valores em nome do artista contratado. Mas, se ausente essa comprovação, perde-se o nexo e configura-se o dano ao erário. 
45. No acórdão 1435/2017 - Plenário, o ministro ainda faz as seguintes afirmações: 
Um profissional do setor artístico pode optar por conduzir sua atividade empresarial-artística de diferentes formas. Pode decidir celebrar seus respectivos contratos diretamente, seja com a administração pública, seja com o setor privado, sem intermediação de empresário. Pode optar por contratar empresário exclusivo, para eventos e abrangência territorial indeterminados, outorgando-lhe amplos ou restritos poderes e direitos de representação ou de qualquer outra natureza, estabelecendo a remuneração do contratado como melhor lhe aprouver, bem como a possibilidade de subcontratação e substabelecimento de poderes. Pode, ainda, dentre outras tantas possibilidades, optar por celebrar contratos de representação exclusiva apenas para eventos certos, contratos 'ad hoc', como sucede ser normal no mercado de shows pelo interior do País, promovidos pelo setor público e pelo setor privado. 
Em outros termos, o disposto na Lei de Licitações, no art. 25, no caput ("é inexigível a licitação quando houver inviabilidade de competição, em especial:") e no inciso III ("para contratação de profissional de qualquer setor artístico, diretamente ou através de empresário exclusivo, desde que consagrado pela crítica especializada ou pela opinião pública") , estará atendido quando a contratação direta se der mediante contrato celebrado (a) com o próprio artista; (b) com seu empresário exclusivo 'ad hoc' (para evento certo) ; (c) com seu empresário exclusivo para eventos e abrangência territorial indeterminados; (d) com empresário 'ad hoc' subcontratado pelo empresário exclusivo mencionado na letra 'c' anterior. 
Em qualquer dos casos referidos no parágrafo anterior a contratação do profissional se daria "diretamente ou através de empresário exclusivo". Em todos os casos não há possibilidade de competição, sendo inviável (inexigível) a licitação. 
Não há razão para impor ao artista que deseje ser contratado pela administração pública a opção de fazê-lo diretamente ou por meio da constituição de empresário exclusivo para eventos e abrangência territorial indeterminados, tolhendo-lhe a opção de constituir "empresário exclusivo" tão somente para o evento específico. Se o artista pode celebrar tal contrato diretamente, por que não o poderia por representante regularmente constituído para aquele evento? E se tiver empresário exclusivo para todo e qualquer evento, por que se deveria impedir que tal empresário, no pleno exercício dos poderes conferidos em contrato, subcontratasse ou substabelecesse poderes para terceiros em relação a evento específico? Não há razão jurídica para qualquer distinção. 
46. Excelência, o ICA demonstrou nos autos ser ¿empresário exclusivo¿ dos artistas com a apresentação de documentos legítimos, sendo desnecessário e fora da função deste tribunal, também a nosso ver, ter que apresentar comprovantes de recebimento dos cachês pelos artistas que representa, sendo que foram creditados na conta bancária da entidade repassados por meio das ordens bancárias, comprovando assim o nexo causal entre os valores do convênio e os documentos de despesa apresentado pelas empresas contratadas (ICA - empresário exclusivos dos artistas/bandas) para realização do evento. 
47. Além disso, como já dito, esses documentos não foram exigidos no convênio, e esse ponto é objeto de omissão no acórdão embargado, representando também contradição com a exigência de apresentação de tais documentos. 
48. Portanto, os recorrentes empreenderam conforme o Termo de Convênio e a legislação vigente que rege a matéria. Além disso, há prova incontestável da aplicação dos recursos públicos e da execução do objeto, não se podendo sequer cogitar glosas. 
DO PEDIDO 
49. Diante do exposto, há precedentes dessa corte para assim afastar a responsabilidade dos embargantes dado à omissão, contradição e obscuridade apresentadas, requerendo que Vossa Excelência:
 a) Conheça os presentes embargos, pois tempestivos e cabíveis, atribuindo-lhes o efeito suspensivo aos itens 9.2, 9.3, 9.4 e 9.5 ao v. acórdão embargado.
b) Com fundamento no 7º do artigo 285 do RITCU, sejam atribuídos efeitos infringentes aos embargos e dado o provimento para tornar sem efeito os itens 9.2, 9.3, 9.4 e 9.5 da deliberação recorrida. 
c) Por fim, que seja realizado o cadastramento eletrônico de todos os advogados.
É o Relatório.

8.1. Huilder Magno de Souza (18444/OAB-DF) e outros, representando Comissão XXI de Desenvolvimento Sócio-cultural e Samuel Mendes Barbosa;  
8.2. Valdemar Cunha Silva, representando VM Produção e Comunicação Ltda.

Procurador Sergio Ricardo Costa Caribé.

TOMADA DE CONTAS ESPECIAL. RECURSOS REPASSADOS PELO MINISTÉRIO DO TURISMO. NÃO APRESENTAÇÃO DE DOCUMENTOS APTOS A COMPROVAR O NEXO DE CAUSALIDADE ENTRE AS RECEITAS REPASSADAS E AS DESPESAS REALIZADAS. IRREGULARIDADE NA SUBCONTRATAÇÃO DAS EMPRESAS POR INEXIGIBILIDADE. CONTAS IRREGULARES. DÉBITO. MULTA. EMBARGOS DE DECLARAÇÃO. ALEGAÇÃO DE OMISSÃO, OBSCURIDADE E CONTRADIÇÃO NO ACÓRDÃO EMBARGADO. CONHECIMENTO. COMPROVAÇÃO DE EXECUÇÃO FÍSICA E FINANCEIRA DO CONVÊNIO. ACOLHIMENTO PARCIAL. EFEITOS INFRINGENTES. AFASTAMENTO DO DÉBITO. MANUTENÇÃO PELA IRREGULARIDADE DAS CONTAS. MULTA DO ART. 58 DA LEI ORGÂNICA.

TOMADA DE CONTAS ESPECIAL (TCE)

não há.

Trata-se, originariamente, de Tomada de Contas Especial instaurada pela Coordenação de Contabilidade do Ministério do Turismo (MTur) em desfavor do Sr. Samuel Mendes Barbosa, na condição de presidente, à época dos fatos, da Comissão XXI de Desenvolvimento Sócio-Cultural, qualificada como Organização da Sociedade Civil de Interesse Público - OSCIP, em razão da não comprovação da regular aplicação dos recursos repassados por meio do Convênio 146/2008 firmado entre a referida OSCIP e o Ministério do Turismo, que teve como objeto incentivar o turismo por meio do apoio à realização do Projeto Brasília Capital Cultural.
2.	Em análise os embargos de declaração opostos pela Comissão XXI de Desenvolvimento Sócio-Cultural e Samuel Mendes Barbosa, contra o Acórdão 9106/2018-TCU-Segunda Câmara, por meio do qual este Tribunal julgou irregulares as contas dos embargantes, condenando-os ao pagamento de débito cumulativamente com a aplicação de multa prevista no art. 57 da Lei 8.443/1992.
3.	Irresignados, os embargantes opuseram os presentes embargos de declaração, alegando a existência de omissão obscuridade e contradição no julgado, que fundamentam da seguinte forma:
i) "obscuridade na análise da prestação de contas no tocante à execução financeira";
ii) "não exigência de apresentação de notas fiscais e recibos dos prestadores de serviços nos termos do convênio";
iii) contradição na rejeição da defesa da entidade, vez que convenente, ora embargante, obedeceu às formalidades legais na contratação da Empresa VM Produção;
iv) omissão no acórdão no sentido de que apenas foi solicitado que a contratada apresentasse "contratos de exclusividade" conforme o modelo sugerido pelo MTur e que "em nenhum momento foi requerido que apresentasse recibo dos próprios artistas contratados para realizarem os shows, ou seja, essa situação é uma inovação que afeta diretamente o direito de defesa".
4.	O recurso merece ser conhecido porque atendidos os pressupostos de admissibilidade aplicáveis à espécie. No mérito, merece acolhimento parcial.  
5. 	De fato, assiste razão aos recorrentes quando afirmam que o decisum embargado foi obscuro e omisso quanto à análise da documentação presente nos autos que comprova a execução financeira do convênio e sobre a exigência de apresentação de notas fiscais e recibos dos prestadores de serviço. Explico.
6. 	Em análise ao termo do convênio (peça 1, p. 217-241) , observo que as cláusulas utilizadas para fundamentar a exigência de documentações apresentam, na verdade, caráter genérico. Na cláusula terceira, existem duas alíneas "b", nos incisos primeiro e segundo. O acórdão embargado não deixa claro sequer de qual inciso se trata a fundamentação. Todavia, observo que a alínea "b" do primeiro inciso não guarda relação com a exigência de documentações, resta, portanto, somente a alínea "b" do segundo inciso do termo de convênio.
7. 	Desse modo, a cláusula terceira, inciso II, alínea "b" determina, in verbis:
b) aplicar os recursos recebidos para execução do objeto pactuado, e aqueles oferecidos em contrapartida, de acordo com o Plano de Trabalho aprovado e, apenas, no cumprimento do objeto deste Convênio, inclusive os resultantes de eventual aplicação no mercado financeiro, quando for o caso, devendo sua movimentação realizar-se, exclusivamente, mediante cheque nominativo, ordem bancária, transferência eletrônica disponível ou outra modalidade de saque autorizada pelo Banco Central do Brasil, em que fique identificada sua destinação e, no caso de pagamento, o credor, em conformidade com o disposto no art. 10, do Decreto n 26.170/07, atualizado; [Grifou-se]
8. 	Resta evidente que o comando não é cristalino como afirmado no acórdão embargado. A única determinação realizada por esta alínea é no sentido de que, em situações de pagamentos com os recursos advindo do convênio, devem ser identificados tão somente os credores. Não é definido, portanto, que a nota fiscal apresentada pelas contratadas deve conter a especificação de cada um dos itens previstos no plano de trabalho nominalmente.
9. 	Apesar disso, no que diz respeito ao evento "O Nordeste é aqui", há duas notas fiscais emitidas pelo Instituto Caminho das Artes e pela VM produção e Comunicação Ltda. para lastrear as despesas relativas à organização do evento e à contratação dos artistas que se apresentariam (peça 1, p. 345 e 349) , uma com discriminação da contratação de pessoal técnico, de estrutura e materiais, da divulgação e dos serviços especiais, e outra com a descrição baseada na nomenclatura atribuída a cada dia da festa, nos valores de R$ 1.092.780,00 e R$ 929.440,00, respectivamente. 
10. 	Ademais, no caso da nota apresentada pela VM Produção e Comunicação Ltda., a descrição dos valores pagos a título de pessoal técnico, estrutura e materiais, bem como de divulgação e serviço especial (peça 1, p. 345) , tem montantes que coincidem com os somatórios dos itens previstos no convênio (peça 1, p. 103-109) . No caso do comprovante apresentado pelo Instituto Caminho das Artes, os valores relativos a cada festa correspondem aos somatórios dos cachês pagos aos artistas em cada dia de apresentação, excluídos aqueles custeados com valores da contrapartida (peça 1, p. 101 e 349) . 
11.	No que diz respeito à segunda etapa do convênio, qual seja, a realização do evento "O Sudeste é aqui", também concluo pela existência de contradição no julgado, conforme alegado pelos embargantes. O décimo parágrafo do voto (peça 56, p. 4) embargado afirma que "Para ambos os eventos, 'O Nordeste é aqui' e o 'Sudeste é aqui', não foram apresentados elementos suficientes para estabelecer uma relação causal entre despesas e os recursos repassados pelo Mtur" e, posteriormente, no décimo sexto parágrafo (peça 56, p. 5) , declara que "Não obstante essa omissão na prestação de contas, e ainda que não tenha ficado perfeitamente clara a realização dos eventos 'O Nordeste é aqui' e o 'O Sudeste é aqui', opto por acompanhar as seguintes análises do representante do MPTCU para acolher as alegações de defesa quanto à execução dos eventos".[Grifou-se]
12.	Ocorre que a análise feita pelo Ministério Público junto ao TCU (MPjTCU) foi justamente no sentido de que, além da execução física, a execução financeira desta segunda etapa do evento também restou comprovada, por meio de notas fiscais de contratação de artistas, emitida pelo ICA, no valor de R$ 129.000,00 (peça 2, p. 28) , contratação de pessoal técnico e divulgação, conforme itens 2.2 e 2.3 do convênio, emitida pela VM Produção e Comunicação Ltda., no valor de R$ 228.780,00 (peça 2, p. 24) e cheques correspondentes aos valores previstos no convênio e registrados nas notas fiscais (peça 2, p. 22 e 26) . Transcrevo a seguir conclusão do Parquet sobre o evento "O Sudeste é aqui":
27. Nesse sentido, penso que deva ser afastada a imputação de débito aos responsáveis em decorrência da inexecução física do objeto da avença, assim como em razão de problemas na execução financeira do convênio, por existirem indícios suficientes de que os eventos foram realizados e as despesas deles decorrentes pagas com os valores transferidos pelo MTur.[Grifou-se]
13. 	Além disso, vale ressaltar que o tomador de contas deve considerar o conjunto de elementos comprobatórios apresentados pelo convenente para formar seu entendimento sobre o cumprimento do objeto do convênio, conforme entendimento expressado no Acórdão 5266/2018-TCU-Primeira Câmara, de relatoria do Ministro Weder de Oliveira, in verbis:
A ausência das notas fiscais comprobatórias do pagamento das despesas constantes na prestação de contas pode ser relevada, excepcionalmente, diante da comprovação do emprego dos recursos no objeto conveniado, com fundamento no princípio da verdade material.
14. 	Assim, considerando o princípio da verdade real que rege este Tribunal, entendo que o eventual descumprimento de especificidades referente à documentação exigida em nada compromete, no caso ora analisado, a conclusão pela execução financeira do convênio.
15.	Diante do material comprobatório, constato estar demonstrado o nexo de causalidade entre o desembolso dos valores aplicados e os comprovantes das despesas realizadas com vistas à consecução do objeto do convênio 146/2008 e, por conseguinte, afasto a hipótese de dano ao erário.
16.	Todavia, não merece prosperar o argumento dos embargantes no sentido de que a forma de contratação da VM Produção e Comunicação Ltda. e do Instituto Caminho das Artes, por inexigibilidade de licitação, obedeceu aos requisitos impostos por lei.
17.	Como abordado no acórdão embargado, no caso da VM Produção e Comunicação Ltda., não há elementos na contratação que justifique inexigibilidade de licitação, haja vista a inexistência de contratação de serviços previstos nos três incisos do artigo 25 da lei 8.666/1993 que possibilitam a inexigibilidade do certame, notadamente por se tratar de serviços de natureza comum como contratação de pessoal técnico, estruturas, materiais e divulgação do evento (peça 7, p.121 e 123) .
18.	Outrossim, como demonstrou a percuciente manifestação do Parquet, há o agravante da existência de vínculo entre os sócios das empresas que apresentaram os orçamentos que fundamentaram a contratação direta da VM Produções e Comunicação Ltda., o que consiste em flagrante violação ao princípio constitucional da impessoalidade.
19.	Apesar do objeto do termo de parceria firmado entre o Instituto Caminho das Artes e a Comissão XXI de Desenvolvimento Sócio-Cultural consistir em viabilizar a apresentação dos artistas indicados no plano de trabalho, hipótese prevista no art. 25, inciso III da Lei 8.666/1993 que possibilita a inexigibilidade de licitação, alguns aspectos não foram observados pela Comissão XXI de Desenvolvimento Sócio-Cultural.
20.	O termo de convênio, em sua cláusula terceira, alínea "cc" (peça 1, p. 225) , previa que a convenente deveria publicar no Diário Oficial da União eventuais contratos de exclusividade de artistas com empresários a serem contratados, em conformidade com o artigo 26, da Lei 8.666/93. No entanto, a convenente celebrou um termo de parceria com o Instituto Caminho das Artes, sob o argumento de que a entidade seria a representante exclusiva de todos os profissionais que deveriam se apresentar nos festivais.
21.	Contudo, em análise aos contratos apresentados pelo ICA (peça 5, p. 241-283 e peça 6, p 4-46) , observa-se que a exclusividade se restringia aos eventos do Brasília Capital Cultural, descaracterizando a situação autorizada pela Lei 8.666/1993, por tratar-se de documento produzido exclusivamente com o objetivo de legitimar a opção da convenente de não contratar diretamente os profissionais.
22.	Isto é, a existência de instrumentos de procuração, cartas de exclusividade e outros documentos de caráter temporário, conferidos a empresas intermediárias, por artistas ou por seus representantes exclusivos, como resultado das tratativas para a realização de eventos custeados com recursos federais, não configura a hipótese de inviabilidade de competição, prevista no art. 25, caput, da Lei 8.666/1993, conforme Acórdão 936/2019-TCU-Plenário, de relatoria do Ministro José Mucio Monteiro.
23.	Desse modo, as subcontratações realizadas pela Comissão XXI de Desenvolvimento Sócio-Cultural foram irregulares, por terem desobedecido os termos do convênio e a legislação que rege a matéria, o que enseja a manutenção do julgamento pela irregularidade das contas. 
24.	À vista disso, acolho parcialmente os embargos de declaração no sentido de reconhecer a execução financeira do objeto do Convênio 146/2008 e, por conseguinte, conceder-lhes efeito modificativo, de modo a tornar sem efeito a condenação ao pagamento de débito e a multa do art. 57 da lei 8.443/1992 previstos no acórdão embargado. No entanto, devido à manutenção do julgamento pela irregularidade de contas ante às subcontratações realizadas de forma irregular, aplico ao responsável Samuel Mendes Barbosa a multa prevista no art. 58, incisos I e II da lei 8.443/1992.
25.	Anoto que a medida proposta está em conformidade com o entendimento firmado pela 2ª Turma do STF, em 30/9/2014, ao apreciar o RHC 123115, no sentido de que "o tribunal pode manter a decisão recorrida com base em outros fundamentos, desde que resulte de elementos já reconhecidos nos autos e não gere prejuízos ao recorrente".
26.	É nessa mesma linha o encaminhamento ora proposto, visto que não se está afastando parte das irregularidades constatadas, pelas quais, aliás, os responsáveis fora citado e apresentou alegações de defesa, que como visto, foram refutadas. 
27.	Vale dizer que este Tribunal possui outros precedentes em que afastou a condenação em débito em fase recursal, porém manteve o julgamento pela irregularidade das contas, alterando-se o fundamento legal da multa, senão vejamos:
Afastada a condenação em débito em etapa recursal, o TCU pode manter o julgamento pela irregularidade das contas e alterar o valor e o fundamento legal da multa, se remanescer ato ilegal sobre o qual já se tenha oportunizado ao responsável o exercício do contraditório e da ampla defesa. (Jurisprudência selecionada. Acórdão 2813/2017-TCU-Primeira Câmara, relator Min. Walton Alencar Rodrigues) .
28.	Sem embargo, deixo de aplicar a citada multa à Comissão XXI de Desenvolvimento Sócio-Cultural, eis que, para tal, se requer análise da conduta do agente que praticou o ato tido como irregular, o que resta impossibilitado em se tratando de pessoa jurídica. Nessa linha, por exemplo, os Acórdão 638/2014-TCU-Primeira Câmara, 1.549/2005 e 2.022/2010, da 2ª Câmara, e 1.036/2008, 406/2010, 2.142/2010, 57/2012, 594/2012, e 491/2017, todos do Plenário.
	Ante o exposto, VOTO por que seja aprovada a minuta de acórdão que submeto à consideração deste colegiado.
TCU, Sala das Sessões Ministro Luciano Brandão Alves de Souza, em 06 de abril de 2020.
Ministro JOÃO AUGUSTO RIBEIRO NARDES 
Relator